臺灣臺中地方法院刑事判決
111年度訴字第1562號
公  訴  人  臺灣臺中地方檢察署檢察官
被      告  劉家宏




指定辯護人  陳呈雲律師（義務辯護律師）
上列被告因違反毒品危害防制條例案件，經檢察官提起公訴（11
1 年度偵字第23127 號），本院判決如下：
    主　  文
乙○○共同犯販賣第三級毒品而混合二種以上之毒品罪，處有期徒
刑參年玖月。未扣案之IPHONE手機壹支（含SIM 卡）沒收，於全
部或一部不能沒收或不宜執行沒收時，追徵其價額。
    犯罪事實
一、乙○○（綽號「菜頭」，通訊軟體Telegram暱稱「傳說」）明
    知4-甲基甲基卡西酮、甲基N-,N-二甲基卡西酮均係毒品危
    害防制條例第2 條第2 項第3 款所列管之第三級毒品，均不
    得非法販賣，竟與張勝博（所涉下述犯行，經檢察官另行起
    訴後，現由本院以111 年度訴字第784 號審理中）共同意圖
    營利，基於販賣第三級毒品而混合二種以上之毒品之犯意聯
    絡，以其所有IPHONE手機1 支（含SIM 卡）作為聯絡工具，
    於民國110 年11月18日下午2 時許，陳凱右（綽號「老虎」
    ，通訊軟體微信暱稱「經銷商老虎」）透過通訊軟體Faceti
    me、Telegram與乙○○聯繫購毒事宜，並談妥乙○○以每包新臺
    幣（下同）250 元之價格，販賣含有第三級毒品4-甲基甲基
    卡西酮、甲基N-,N-二甲基卡西酮成分之毒品咖啡包30包予
    陳凱右，且商定陳凱右先以賒欠之方式分別向乙○○、張勝博
    拿取含有上開第三級毒品成分之毒品咖啡包5  包、25包，
    而達成上述毒品交易約定後，乙○○即以上開IPHONE手機告知
    張勝博此情；迨陳凱右透過微信與張勝博約定見面之時、地
    後，旋於110 年11月18日晚間6 時許，駕駛車牌號碼0000-0
    0 號自用小客車，駛抵臺中市○○區○○路0  段000 號「大地
    交響社區」地下1 樓，張勝博亦自其住所下樓前來赴約，並
    進入該車將含有上開第三級毒品成分之毒品咖啡包25包交予
    陳凱右，且對陳凱右表示「菜頭」說給你25包，錢你直接跟
    「蔡頭」算等語後，即逕自下車離去，陳凱右則駕車駛往臺
    中市西屯區西屯路2 段282 巷，另向乙○○購得含有上開第三
    級毒品成分之毒品咖啡包5 包，乙○○、張勝博乃共同完成販
    賣第三級毒品而混合二種以上之毒品之交易，以此從中牟利
    。又黃嘉俊（微信暱稱「自在人」）於110 年10月27日上午
    7 時15分許，因販賣毒品案件為警查獲，並供出其毒品來源
    為陳凱右，遂配合警方於110 年11月18日某時許透過微信與
    陳凱右聯繫，而佯裝以每包300 元之價格購買含有上開第三
    級毒品成分之毒品咖啡包30包，及相約於110 年11月18日晚
    間7 時54分許，在臺中市大雅區中清路4 段737 號統一超商
    浤雅門市前進行交易，其後陳凱右即駕車前來赴約，欲將其
    前揭向張勝博、乙○○所購含有上開第三級毒品成分之毒品咖
    啡包30包販賣予黃嘉俊時，立刻為在場埋伏之警員所逮捕，
    並當場扣得含有上開第三級毒品成分之毒品咖啡包30包（推
    估檢驗前總淨重30.7564 公克，其中4-甲基甲基卡西酮總純
    質淨重4.4597公克）。嗣陳凱右供稱其毒品來源係張勝博、
    乙○○，警方遂通知乙○○於111  年5 月18日上午10時49分許
    到案說明，始悉上情。乙○○復於偵查及本院審理期間，均自
    白前揭販賣含有上開第三級毒品成分毒品咖啡包之犯罪事實
    。
二、案經臺中市政府警察局大雅分局報告臺灣臺中地方檢察署檢
    察官偵查起訴。
    理　　由
壹、程序事項
一、本判決所引用被告以外之人於審判外之陳述，檢察官、被告
    乙○○及其辯護人於本院準備程序及審理中均未聲明異議（本
    院訴字卷第127 至134 、191 至202 頁），本院審酌該等證
    據資料作成之情況，核無違法取證或其他瑕疵，且與待證事
    實有關連性，認為適當得為證據，依刑事訴訟法第159  條
    之5 規定，均有證據能力。
二、又本判決所引用之非供述證據，查無違反法定程序取得之情
    形，依刑事訴訟法第158 條之4 規定之反面解釋，均具有證
    據能力。
貳、實體認定之依據
一、上揭犯罪事實，業據被告於警詢、偵訊、本院準備程序及審
    理時皆坦承不諱（偵卷第41至53、181 至183 頁，本院訴字
    卷第127 至134 、191 至202 頁），核與證人張勝博、陳凱
    右於警詢中所為證述大致相符（偵卷第55至75、77至79、87
    至109 、111 、112 頁），並有指認犯罪嫌疑人紀錄表、犯
    罪嫌疑人指認表、指認照片真實姓名對照表、衛生福利部草
    屯療養院110 年11月19日、26日鑑驗書、監視器畫面翻拍照
    片、含有上開第三級毒品成分之毒品咖啡包照片、證人陳凱
    右與被告、證人張勝博之對話紀錄截圖等件在卷可參（偵卷
    第81至85、113 至117 、119 、121 、123 至127 、129 至
    137 、139 至143 頁），足認被告上開任意性自白與事實相
    符，洵堪採論罪科刑之依據。
二、又販賣毒品屬重大犯罪，須科以重度刑責，故販賣毒品行為
    ，均以隱匿方式為之，且既無公定價格，復容易因分裝而增
    減份量，而每次買賣之價量，亦常隨雙方關係深淺、資力、
    需求量及對行情之認知、來源是否充裕等因素，而異其標準
    ，非可一概而論。是以販賣之人從價差或量差中牟利之方式
    雖異，然其意圖營利之販賣行為則無二致，蓋毒品皆屬量微
    價高之物，販賣者皆有暴利可圖，茍非意圖販賣營利，一般
    人自無可能甘冒重度刑責而販賣毒品；且販賣者從各種「價
    差」、「量差」或係「純度」謀取利潤方式，或有差異，然
    其所圖利益之非法販賣行為目的，則屬相同，並無二致。再
    自一般社會通念以觀，販賣毒品行為在通常情形下均係以牟
    利為其主要誘因及目的，倘若為換現而將手中持有之毒品變
    現，或避免毒品受潮而儘速將手中持有之毒品出清等，縱或
    出售之價格較低或無加價之情形，亦非當然無營利意圖，是
    除非別有事證足認係單純轉讓，確無任何即刻或為日後之交
    易牟利意圖外，尚難據此即認販賣之證據有所未足，否則將
    造成知過坦承者難辭重典，飾詞否認者反得僥倖，而失情理
    之平。本案依卷附證據資料，固無從得知被告所販賣含有上
    開第三級毒品成分毒品咖啡包之購入價格若干，然被告與證
    人陳凱右並無特殊情誼，如無利可圖，應無特意提供含有上
    開第三級毒品成分毒品咖啡包予證人陳凱右之可能，堪認被
    告就其所涉販賣含有上開第三級毒品成分毒品咖啡包犯行有
    營利之意圖至明。
三、另按毒品危害防制條例處罰販賣毒品之行為，係為斷絕毒品
    之供給，防止毒品散佈，避免毒害蔓延，以維護國民健康。
    販賣毒品者若已與買受人達成交易毒品之合意，並交付毒品
    ，既已有基於營利之目的而散佈毒品之行為，其販賣毒品犯
    罪應已完成而既遂。縱未收取價款，甚或事後買方因故退貨
    ，亦於已成立之販賣毒品犯罪不生影響（最高法院101 年度
    台上字第3832號判決意旨參照）。縱使被告與證人陳凱右約
    定以每包250 元之代價，販賣含有上開第三級毒品成分毒品
    咖啡包30包予證人陳凱右，且證人陳凱右直到被告遭警查獲
    時仍予賒欠，並未支付任何價金，然被告主觀上既有販賣第
    三級毒品而混合二種以上之毒品以營利之意圖及犯意，即不
    因被告實際上尚未取得販毒價款，而影響其販賣第三級毒品
    而混合二種以上之毒品既遂之認定。　
四、綜上所陳，本案事證已臻明確，被告上開犯行堪以認定，應
    依法論科。
參、論罪科刑
一、按毒品危害防制條例於109 年1 月15日修正增訂第9 條第3 
     項：「犯前5 條之罪而混合二種以上之毒品者，適用其中
    最高級別毒品之法定刑，並加重其刑至二分之一」，並於同
    年7 月15日施行。該新增規定於立法理由中已敘明：「本條
    第3 項所稱之混合，係指將二種以上之毒品摻雜調合，無從
    區分而言（如置於同一包裝）。依目前毒品查緝實務，施用
    混合毒品之型態日益繁多，且因混合毒品之成分複雜，施用
    後所造成之危險性及致死率均高於施用單一種類者，為加強
    遏止混合毒品之擴散，爰增訂第3 項，……另本項係屬分則之
    加重，為另一獨立之犯罪型態，如其混合二種以上毒品屬不
    同級別，應依最高級別毒品所定之法定刑，並加重其刑至二
    分之一，例如販賣混合第三級及第四級毒品者，依販賣第三
    級毒品之法定刑處斷，並加重其刑至二分之一；如屬同一級
    別者，因無從比較高低級別，則依各該級別毒品所定之法定
    刑，加重其刑至二分之一」等語，可知立法者係將犯毒品危
    害防制條例第4 條至第8 條之罪而有混合二種以上毒品之情
    形，予以結合成另一獨立犯罪類型，以與單一種類毒品之犯
    罪類型區別，並予以加重其刑，屬「刑法分則之加重」。申
    言之，以販賣混合同屬第三級毒品者為例，既因其所販賣之
    客體摻雜多種第三級毒品成分，而具有較高之人體危害性，
    故應以「販賣第三級毒品而混合二種以上毒品罪」之獨立罪
    名論處，以示其刑法分則加重之特殊形態，有別於原本所犯
    之「販賣第三級毒品罪」。而在販賣混合第三、四級毒品之
    情形下，則因原本分屬「販賣第三級毒品」及「販賣第四級
    毒品」等不同罪名，上開條文增訂前，係依一行為觸犯數罪
    名之想像競合關係，而從一重論以販賣第三級毒品罪；惟在
    增訂毒品危害防制條例第9 條第3 項並公布施行後，法條用
    語既已揭示「適用其中最高級別毒品之法定刑，並加重其刑
    至二分之一」，且於立法理由中說明其為獨立犯罪型態，顯
    然立法者有意將販賣混合不同級別毒品之犯罪評價，從原本
    先論處數個相異罪名、再依刑法第55條前段從重論以一罪之
    想像競合模式，調整為以單一獨立罪名涵括上述不法態樣、
    並賦予依其中販賣最高級別毒品罪法定刑加重二分之一之法
    律效果，以彰顯政府禁絕摻混毒品之刑事政策。如若不然，
    以販賣混合第三、四級毒品者為例，倘再依循過往想像競合
    論之見解，先分別論以「販賣第三級毒品而混合二種以上毒
    品罪（即混合第四級毒品）」及「販賣第四級毒品而混合二
    種以上毒品罪（即混合第三級毒品）」，不僅於構成要件階
    段有重複評價之虞，且依條文中所明定「適用最高級別法定
    刑」之結果，則該2 罪之法定刑即屬相同而不復有輕重之別
    ，在想像競合時亦難分軒輊，當非此次修法之意旨，應認僅
    論以「販賣第三級毒品而混合二種以上毒品罪」即為已足，
    其法律效果則依販賣第三級毒品罪之法定刑加重二分之一，
    始無過度評價或評價不足之疑慮。
二、核被告所為，係犯毒品危害防制條例第9 條第3 項、第4 條
    第3 項之販賣第三級毒品而混合二種以上之毒品罪。
三、又被告所販賣含有上開第三級毒品成分之毒品咖啡包，依前
    揭衛生福利部草屯療養院鑑定結果，其中第三級毒品4-甲基
    甲基卡西酮，推估檢驗前總純質淨重4.4597公克，未達毒品
    危害防制條例第11條第5 項所定持有第三級毒品純質淨重5 
     公克以上之要件，且無關於第三級毒品甲基N-,N-二甲基卡
    西酮純質淨重之檢驗結果，故無所謂持有上開毒品咖啡包應
    為販賣之高度行為所吸收之問題，附此敘明。
四、第按共同正犯，係共同實行犯罪行為之人，在共同意思範圍
    內，各自分擔犯罪行為之一部，相互利用他人之行為，以達
    其犯罪之目的，其成立不以全體均參與實行犯罪構成要件之
    行為為要件。且共同正犯之意思聯絡，並不以數人間直接發
    生者為限，間接之聯絡者，亦包括在內，復不限於事前有所
    謀議，僅於行為當時有共同犯意之聯絡，於行為當時，基於
    相互之認識，不論明示通謀或相互間默示合致，以共同犯罪
    之意思參與，均屬之；而行為分擔，亦不以每一階段皆有參
    與為必要，倘具有相互利用其行為之合同意思所為，仍應負
    共同正犯之責；蓋共同正犯，於合同意思範圍內，組成一共
    犯團體，團體中任何一人之行為，均為共犯團體之行為，他
    共犯均須負共同責任，初無分別何一行為係何一共犯所實行
    之必要（最高法院106 年度台上字第137 號判決意旨參照）
    。被告與證人陳凱右談妥以每包250 元之代價，販賣含有上
    開第三級毒品成分毒品咖啡包30包予證人陳凱右後，即由被
    告、證人張勝博各自交付含有上開第三級毒品成分毒品咖啡
    包5 包、25包予證人陳凱右，而完成販賣第三級毒品而混合
    二種以上之毒品之交易，並以此從中牟利，足認被告、證人
    張勝博應係各以自己共同犯罪之意思，在犯意聯絡下，相互
    支援、利用彼此行為，而屬其等犯罪歷程不可或缺之重要環
    節，被告自應就其參與犯行所生之全部犯罪結果共同負責。
    故被告與證人張勝博就前述販賣第三級毒品而混合二種以上
    之毒品之犯行，具有犯意聯絡及行為分擔，應論以共同正犯
    。
五、刑之加重、減輕：
　㈠被告所犯販賣第三級毒品而混合二種以上之毒品罪，依毒品
    危害防制條例第9 條第3 項規定，應適用其中最高級別即販
    賣第三級毒品罪之法定刑，並加重其刑。辯護人於本院審理
    中表示本案不應依此項規定加重其刑等語（本院訴字卷第20
    1 頁），其所持法律見解，自有未洽，無以憑採。　　
　㈡另按毒品危害防制條例第9 條第3 項僅係將想像競合犯從一
    重處斷之法律效果明定，仍係以同條例第4 條至第8 條之構
    成要件及法定刑為基礎，而加重各該罪法定刑至2 分之1 。
    就此以觀，行為人既就犯同條例第4 條至第8 條之罪自白犯
    行，對於以一行為犯之，而客觀上混合第二種以上毒品之事
    實縱未為自白，惟立法者既明定為單一獨立之犯罪類型，為
    避免對同一行為過度或重複評價，以符合罪刑相當原則，自
    無因科刑實質上等同從一重處斷之結果，而剝奪行為人享有
    自白減刑寬典之理。又同條例第17條第2 項規定：「犯第4 
     條至第8 條之罪於偵查及歷次審判中均自白者，減輕其刑
    」，未將屬獨立罪名之同條例第9 條第3 項之罪列入，若拘
    泥於所謂獨立罪名及法條文義，認為行為人自白犯該獨立罪
    名之罪，不能適用上開減輕其刑規定，豈為事理之平，故應
    視就其所犯同條例第4 條至第8 條之罪有無自白而定（最高
    法院111 年度台上字第1154號判決意旨參照）。被告就其所
    涉販賣第三級毒品而混合二種以上之毒品犯行，於本案偵審
    期間均坦承不諱，已如上述，故被告所犯販賣第三級毒品而
    混合二種以上之毒品罪，應依毒品危害防制條例第17條第2 
    項規定減輕其刑。
　㈢且按犯毒品危害防制條例第4 條至第8 條、第10條或第11條
    之罪，供出毒品來源，因而查獲其他正犯或共犯者，減輕或
    免除其刑，毒品危害防制條例第17條第1 項定有明文。被告
    於警詢中僅稱：我有跟張勝博及楊智均拿過毒品，但是這5 
     包毒品咖啡包，我忘記我跟誰拿了，確切拿取的時間、地
    點、他們有沒有跟我收錢也忘記了等語（偵卷第52、53頁）
    ，並未提出相關年籍或得以特定身分等資料供檢警追查，且
    經本院函詢臺灣臺中地方檢察署檢察官有無因被告之供述而
    查獲其他正犯或共犯後，該署檢察官函覆未因被告之供述而
    查獲其他正犯或共犯等語，有該署111 年8 月8 日函在卷可
    稽（本院訴字卷第185 頁）。職此，被告既無供出毒品來源
    ，因而查獲其他正犯或共犯之情形，顯無從適用毒品危害防
    制條例第17條第1 項規定予以減免其刑。
　㈣而按刑有加重及減輕者，先加後減；有二種以上之減輕者，
    先依較少之數減輕之，刑法第71條定有明文。依上開說明，
    被告就其所涉販賣第三級毒品而混合二種以上之毒品犯行，
    依毒品危害防制條例第9 條第3 項規定加重其刑後，再適用
    毒品危害防制條例第17條第2 項規定減輕其刑。　　　
六、爰以行為人之責任為基礎，審酌被告無視於國家防制毒品危
    害之禁令，而販賣含有上開第三級毒品成分毒品咖啡包，尤
    其近年摻有數種級別、成分之毒品大量流竄，並常偽以咖啡
    包型式規避查緝，對國人身心健康危害匪淺，更有滋生其他
    犯罪之可能，對於我國社會安寧秩序影響至鉅，被告所為誠
    屬不該；參以，被告為貪圖一己私利，而從事本案販毒行為
    ，助長施用毒品之不良風氣，亦應非難；並考量被告坦承犯
    行之犯後態度，及其此前曾因施用、持有、販賣毒品等案件
    數度經法院論罪科刑之情，有臺灣高等法院被告前案紀錄表
    在卷可查（本院訴字卷第161 至179 頁），該等案件雖未使
    本案構成累犯，仍難與從未接受司法制裁之初犯相提並論，
    量刑上應併予斟酌；兼衡被告於本院審理中自述高中畢業之
    智識程度、目前從事冷氣安裝工作、經濟狀況不佳、有1 名
    未成年子女需扶養之生活狀況（本院訴字卷第200  頁），
    暨其犯罪之動機、目的、手段、販賣毒品之數量、預計獲取
    之販毒價款等一切情狀，量處如主文所示之刑。
肆、沒收
一、復按犯毒品危害防制條例第4 條至第9 條、第12條、第13條
    或第14條第1 項、第2 項之罪者，其供犯罪所用之物，不問
    屬於犯罪行為人與否，均沒收之，毒品危害防制條例第19條
    第1 項前段定有明文。又供犯罪所用、犯罪預備之物或犯罪
    所生之物，屬於犯罪行為人者，得沒收之。但有特別規定者
    ，依其規定；前2 項之沒收，於全部或一部不能沒收或不宜
    執行沒收時，追徵其價額，刑法第38條第2 項、第4 項亦有
    明定。未扣案IPHONE手機1 支（含SIM 卡）係被告所有，且
    被告有使用該手機聯繫本案販毒事宜乙情，業據被告於本院
    審理時供承在卷（本院訴字卷第199 頁），堪認該手機係供
    被告為本案販賣第三級毒品而混合二種以上之毒品罪所用之
    物。爰依毒品危害防制條例第19條第1 項、刑法第38條第4 
    項規定，宣告沒收，並諭知於全部或一部不能沒收或不宜執
    行沒收時，追徵其價額。
二、再者，依卷內現有事證觀察，並無證據可認被告因本案犯行
    而取得不法利得，自無從宣告沒收犯罪所得。
三、末按在販賣第一、二級毒品之場合，如出售者業將毒品交付
    買方，無論已否收得對價，既已易手，祇能在該買方犯罪之
    宣告刑項下，為沒收銷燬之諭知，尚無列為賣方犯罪從刑之
    餘地（最高法院100 年度台上字第654 號判決意旨參照）。
    被告、證人張勝博既已各自將其等用以販售之含有上開第三
    級毒品成分之毒品咖啡包5 包、25包均交予證人陳凱右，而
    完成交易，上開毒品即已易手而由證人陳凱右取得，縱證人
    陳凱右其後遭警扣得含有上開第三級毒品成分之毒品咖啡包
    30包（推估檢驗前總淨重30.7564 公克，其中4-甲基甲基卡
    西酮總純質淨重4.4597公克），及於警詢中證稱該等毒品係
    向被告、證人張勝博所購得等語，並經警方送往衛生福利部
    草屯療養院鑑定後，驗出第三級毒品4-甲基甲基卡西酮、甲
    基N-,N-二甲基卡西酮成分，揆諸前揭說明，仍無從於本案
    中諭知沒收。
據上論斷，應依刑事訴訟法第299 條第1 項前段，毒品危害防制
條例第9 條第3 項、第4 條第3 項、第17條第2 項、第19條第1 
 項，刑法第11條、第28條、第38條第4 項，判決如主文。
本案經檢察官林依成提起公訴，檢察官甲○到庭執行職務。
中　　華　　民　　國　 111　　年　　9 　　月　　20　　日
                  刑事第四庭　審判長法　官  黃佳琪

　　　　　　　　　　　　　　　　　　法　官　魏威至　

　　　　　　　　　　　　　　　　　　法　官  劉依伶
以上正本證明與原本無異。
如不服本判決應於收受送達後20日內向本院提出上訴書狀，並應
敘述具體理由；其未敘述上訴理由者，應於上訴期間屆滿後20日
內向本院補提理由書（均須按他造當事人之人數附繕本）「切勿
逕送上級法院」。
　　　　                            書記官  盧弈捷
中　　華　　民　　國　 111　　年　　9 　　月　　20　　日
附錄本案論罪科刑法條：
毒品危害防制條例第4條
製造、運輸、販賣第一級毒品者，處死刑或無期徒刑；處無期徒
刑者，得併科新臺幣3千萬元以下罰金。
製造、運輸、販賣第二級毒品者，處無期徒刑或10年以上有期徒
刑，得併科新臺幣1千5百萬元以下罰金。
製造、運輸、販賣第三級毒品者，處7年以上有期徒刑，得併科
新臺幣1千萬元以下罰金。
製造、運輸、販賣第四級毒品者，處5年以上12年以下有期徒刑
，得併科新臺幣5百萬元以下罰金。
製造、運輸、販賣專供製造或施用毒品之器具者，處1年以上7年
以下有期徒刑，得併科新臺幣1百50萬元以下罰金。
前五項之未遂犯罰之。
毒品危害防制條例第9條
成年人對未成年人販賣毒品或犯前三條之罪者，依各該條項規定
加重其刑至二分之一。
明知為懷胎婦女而對之販賣毒品或犯前三條之罪者，亦同。
犯前五條之罪而混合二種以上之毒品者，適用其中最高級別毒品
之法定刑，並加重其刑至二分之一。